臺灣高等法院刑事判決
108年度上訴字第3649號
上  訴  人  
即  被  告  陳嘉揚


選任辯護人  康皓智律師
上列上訴人即被告因違反洗錢防制法等案件，不服臺灣新竹地方
法院108年度金訴字第14號，中華民國108年8月30日第一審判決
（起訴案號：臺灣新竹地方檢察署107年度偵字第8130號），提
起上訴，本院判決如下：
    主  文
原判決撤銷。
陳嘉揚幫助犯詐欺取財罪，處拘役伍拾日，如易科罰金，以新臺
幣壹仟元折算壹日。緩刑貳年。 
    事  實
一、陳嘉揚依其社會生活之通常經驗與智識思慮，雖可預見將其
    所有金融帳戶之存摺、提款卡提供非屬親故或互不相識之人
    使用，有遭他人利用作為財產犯罪所得財物匯入及提領工具
    之可能，使犯罪查緝更形困難，進而對該詐欺取財正犯所實
    行之詐欺取財罪行施以一定助力，仍基於縱令他人以其所申
    辦之金融帳戶實行詐欺取財犯行亦不違其本意之幫助犯意，
    於民國107年4月初某日，透過便利商店寄送之方式（原判決
    記載為「107年2月22日至107年4月24日間某時，在不詳地點
    ，以不詳方式」，應予補充更正），將其所申辦之渣打國際
    商業銀行股份有限公司帳號00000000000000號帳戶（下稱渣
    打銀行帳戶）之存摺、提款卡及密碼，提供與某真實姓名年
    籍不詳之詐騙集團成員。嗣該詐欺集團成員取得上開帳戶之
    存摺、提款卡及密碼後，即基於意圖為自己不法所有之詐欺
    取財犯意，於107年4月24日14時許，以通訊軟體LINE向汪紜
    萱佯稱為其表妹未婚夫「陳睿騏」，因投資法拍屋急需現金
    周轉云云，致汪紜萱陷於錯誤，而於同日14時47分許，至位
    於基隆市○○區○○路000號之基隆市第二信用合作社，匯款新
    臺幣（下同）20萬元至上開渣打銀行帳戶。嗣汪紜萱發覺有
    異，報警處理始悉上情。
二、案經汪紜萱訴由基隆市警察局第四分局報告臺灣基隆地方檢
    察署檢察官呈請臺灣高等檢察署檢察長移轉臺灣新竹地方檢
    察署檢察官偵查起訴。
    理  由
壹、證據能力：
    按被告以外之人於審判外之陳述，雖不符刑事訴訟法第159
    條之1 至第159 條之4 之規定，而經當事人於審判程序同意
    作為證據，法院審酌該言詞陳述或書面陳述作成時之情況，
    認為適當者，亦得為證據。又當事人、代理人或辯護人於法
    院調查證據時，知有第159 條第1 項不得為證據之情形，而
    未於言詞辯論終結前聲明異議者，視為有前項之同意，同法
    第159 條之5 亦有明定。查本件檢察官、被告及辯護人就本
    判決下列所引被告以外之人於審判外陳述之證據能力均不予
    爭執，迄至言詞辯論終結，亦未對該等證據之證據能力聲明
    異議，本院審酌該些供述證據作成時，核無違法取證或其他
    瑕疵，認為以之作為本案之證據屬適當，自有證據能力。其
    餘資以認定被告犯罪事實之非供述證據，均查無違反法定程
    序取得之情形，依刑事訴訟法第158 條之4 反面規定，亦具
    證據能力。
貳、實體部分：
一、認定犯罪事實所憑之證據及理由： 
    上開犯罪事實，業據上訴人即被告（下稱被告）陳嘉揚於本
    院準備程序及審理時，均坦承不諱（見本院卷第72、90、94
    頁），並經證人即告訴人汪紜萱於警詢時證述綦詳（見偵字
    第3764號卷第6、7頁），復有告訴人之內政部警政署反詐騙
    案件紀錄表、受理詐騙帳戶通報警示簡便格式表、被告帳戶
    個資檢視、告訴人基隆第二信用合作社跨行匯款回條聯、告
    訴人基隆第二信用合作社帳號00000000000 號存摺封面及內
    頁影本、告訴人LINE對話紀錄截圖各1件（見偵字第3764號
    卷第9至22頁）、被告渣打銀行帳戶開戶基本資料、交易明
    細表1 份（見偵字第8130號卷第7、8 頁、偵字第3764號卷
    第8 頁）附卷可稽，足認被告上開任意性之自白確與事實相
    符，堪以採信。本案事證明確，被告上開幫助詐欺取財之犯
    行，堪以認定，應依法論科。
二、論罪科刑：
    按刑法上之幫助犯，係對於犯罪與正犯有共同之認識，而以
    幫助之意思，對於正犯資以助力，而未參與實施犯罪之行為
    者而言（最高法院75年度台上字第1509號、84年度台上字第
    5998號、第6475號及88年度台上字第1270號判決意旨參照）
    ；故如未參與實施犯罪構成要件之行為，且係出於幫助之意
    思提供助力，即屬幫助犯，而非共同正犯。本件被告將其申
    請之渣打銀行帳戶存摺、提款卡連同密碼提供予他人，使該
    帳戶流入詐騙集團所屬成員支配、管理，詐騙集團成員得以
    利用該帳戶遂行詐欺取財犯行，使告訴人汪紜萱遭施用詐術
    後陷於錯誤，而匯入現金至被告提供之上揭帳戶，嗣經詐騙
    集團提領殆盡，被告僅為他人之詐欺取財犯行提供助力，尚
    無證據足以證明被告係以自己實施詐欺取財犯罪之意思，或
    與他人為詐欺取財犯罪之犯意聯絡，或有直接參與詐欺取財
    犯罪構成要件行為分擔等情事。是核被告所為，係犯刑法第
    30條第1項、第339條第1項之幫助詐欺取財罪。又被告幫助
    他人犯罪，係幫助犯，應依刑法第30條第2項之規定減輕其
    刑。
三、不另為無罪諭知部分：    
    公訴意旨另以：被告所為亦違反洗錢防制法第2條第2款而犯
    同法第14條第1項之洗錢罪嫌云云（見本院卷第11頁）。惟
    查：
  ㈠洗錢防制法已於105年12月28日大幅度修正公布，於106年6月28日生效施行，依修正後洗錢防制法第2條第2款、第3款、第3條第2款規定，掩飾或隱匿刑法第339條犯罪所得之本質、來源、去向、所在、所有權、處分權或其他權益者或收受、持有或使用他人之特定犯罪所得，即構成洗錢行為。是依修正後洗錢防制法，掩飾刑法第339條詐欺取財犯罪所得去向之行為，亦可構成洗錢罪。然按洗錢行為之防制，旨在打擊犯罪，促進金流之透明，防止洗錢者利用洗錢活動掩飾或隱匿特定犯罪所得財物或利益，妨礙犯罪之追查及打擊。因此，是否為洗錢行為，自應就犯罪全部過程加以觀察，不僅須行為人客觀上有掩飾或隱匿重大犯罪所得之財物或財產上利益之具體作為，主觀上更須具有掩飾或隱匿其犯罪所得或變得之財產或財產上利益與犯罪之關聯性，使其來源形式上合法化之犯罪意思，始克相當。若非先有犯罪所得或利益，再加以掩飾或隱匿，而係取得犯罪所得或利益之犯罪手段，或並未合法化犯罪所得或利益之來源，而能一目了然來源之不法性，或作直接使用或消費之處分行為，自非洗錢防制法所規範之洗錢行為（最高法院106年台上字第3711號判決意旨參照）。
  ㈡本件被告固有提供上開渣打銀行帳戶之存摺、提款卡及密碼
    供詐騙集團使用，幫助詐騙集團成員對告訴人詐騙，使告訴
    人將款項匯入直接被告提供之渣打銀行帳戶，嗣由詐騙集團
    成員提領殆盡等情，惟被告提供金融帳戶予詐欺集團使用，
    乃係該詐欺集團實施詐欺行為取得詐騙所得之犯罪手段，並
    非詐欺集團於取得詐騙所得後，另為掩飾、隱匿詐騙所得之
    行為，亦非被告於該詐欺集團實施詐欺犯罪取得財物後，另
    由被告提供帳戶以為掩飾、隱匿。被告提供帳戶之行為，客
    觀上並無移轉或變更該詐欺集團之詐騙所得，亦無積極掩飾
    或隱匿該犯罪所得之去向、所在，並未合法化詐欺集團詐騙
    所得之來源，且無證據證明被告主觀上係基於為掩飾、隱匿
    犯罪所得之犯意，於知悉他人實施詐欺取財後，使提供帳戶
    供詐欺行為人使用。是被告本件之犯行，自與洗錢防制法第
    2 條之洗錢行為及同法第14條洗錢罪規範之行為要件有間，
    檢察官認被告另涉犯構成洗錢防制法第14條之洗錢罪嫌，尚
    無可採。惟檢察官起訴意旨認此部分與上開經本院認定有罪
    部分，為想像競合犯之裁判上一罪關係，爰不另為無罪之諭
    知。
四、撤銷改判之理由及科刑：
  ㈠原審詳為調查，認被告犯罪事證明確，予以論罪科刑，固非
    無見，惟：按刑罰之量定，固屬法院自由裁量之職權行使，
    然刑事審判之量刑，旨在實現刑罰權之分配的正義，故法院
    對科刑判決之被告量刑，應符合罪刑相當原則，使罰當其罪
    ，以契合人民之法律感情。此所以刑法第57條明定科刑時應
    審酌一切情狀，尤應注意該條所列各款情形，以為科刑輕重
    之標準。再刑法第57條第10款所稱犯罪後之態度，應包括犯
    人犯罪後，是否與告訴人達成和解、賠償損害等情形在內。
    經查，本件被告於本院審理時，已全然坦承犯行，且於108
    年12月17日與告訴人以3萬元達成和解，並如數給付，有和
    解書1紙在卷可稽（見本院卷第61頁），原判決於量刑時未
    及審酌此項有利於被告之和解事實，其量刑自有未當。被告
    上訴指摘原審判決量刑過重，請求從輕量刑，即為有理由，
    而原判決既有上開可議之處，自屬無可維持，應由本院撤銷
    改判。
  ㈡爰以行為人之責任為基礎，審酌被告提供所申辦之銀行帳戶
    提款卡、密碼，致使詐欺取財之正犯得以隱身幕後，難以查
    獲，助長詐欺犯罪風氣猖獗，增加被害人尋求救濟之困難，
    影響社會治安及金融秩序，及被告於本院終知坦承犯行，且
    業與告訴人成立和解之犯後態度，堪認已有悔意，且告訴人
    於和解書中亦表示同意法院從輕量刑、給予被告緩刑，再衡
    酌被告提供銀行帳戶之數量、被害人之人數及受騙金額，暨
    其犯罪動機、目的、手段，及自述高中畢業之教育程度，目
    前從事工廠作業員之人力派遣，月收入約2萬5千元，須扶養
    父母之家庭狀況等一切情狀（見原審卷第107頁），量處如
    主文第2項所示之刑，並諭知易科罰金之折算標準，以資懲
    儆。
五、緩刑部分：
    查被告未曾因故意犯罪受有期徒刑以上刑之宣告，有本院被
    告前案紀錄表在卷可查（見本院卷第41頁），其因一時失慮
    致犯本罪，犯後已與告訴人達成和解，並給付賠償金3萬元
    ，告訴人亦表示同意法院對給予被告緩刑（見本院卷第61頁
    ），本院認被告經此科刑教訓，當知所警惕而無再犯之虞，
    其所受刑之宣告，以暫不執行為適當，併宣告緩刑2 年，以
    啟自新。
六、沒收部分：
  ㈠被告所幫助之詐騙集團成員雖向告訴人詐得金錢，然幫助犯
    僅係對於犯罪構成要件以外行為為加工，並無共同犯罪之意
    思，自不適用該責任共同原則，對於正犯犯罪所得之物，亦
    為沒收之諭知（最高法院91年度台上字第5583號判決意旨參
    照），是本案就詐騙集團成員之犯罪所得，自無庸併予宣告
    沒收。又本件被告僅為詐欺取財之幫助犯，復無其他證據證
    明被告確已因幫助詐欺之行為實際獲得報酬而有犯罪所得，
    本院自無從就犯罪所得宣告沒收。
  ㈡至本案被告交付予詐騙集團成員作為詐欺取財工具之上開帳
    戶存摺影本、提款卡等物，雖係被告所有且供本案犯罪所用
    之物，惟並未扣案，且該帳戶均已列為警示帳戶，無法繼續
    作為犯罪使用，顯然欠缺刑法上之重要性，爰依刑法第38條
    之2第2項規定，不予宣告沒收。
據上論斷，應依刑事訴訟法第369條第1項前段、第364條、第299
條第1項前段，刑法第339條第1項、第41條第1項前段、第38條之
2第2項、第30條第1項、第74條第1項第1款，刑法施行法第1條之
1第1項，判決如主文。
本案經檢察官黃翊雯提起公訴，檢察官陳昱旗到庭執行職務。  
中    華    民    國   109    年    2     月    27    日
                  刑事第二十三庭審判長法  官  李釱任
                                      法  官  梁耀鑌
                                      法  官  連育群
以上正本證明與原本無異。
被告不得上訴。
檢察官如爭執罪名不服本判決，應於收受送達後20日內向本院提
出上訴書狀，其未敘述上訴之理由者並得於提起上訴後20日內向
本院補提理由書（均須按他造當事人之人數附繕本）「切勿逕送
上級法院」。
                                      書記官  廖紫喬
中    華    民    國    109   年    3     月    2     日
附錄：本案論罪科刑法條全文          
中華民國刑法第339條
（普通詐欺罪）
意圖為自己或第三人不法之所有，以詐術使人將本人或第三人之
物交付者，處 5 年以下有期徒刑、拘役或科或併科 50 萬元以
下罰金。
以前項方法得財產上不法之利益或使第三人得之者，亦同。
前二項之未遂犯罰之。